【裁判字號】    97,建上,48
【裁判日期】    980120
【裁判案由】    給付工程款
【裁判全文】
臺灣高等法院臺中分院民事判決             97年度建上字第48號
上  訴  人  瑞助營造股份有限公司（原名國雲營造股份有限公
            司）
法定代理人  乙○○
訴訟代理人  羅豐胤  律師
            洪明儒  律師
複 代理 人  甲○○
被 上訴 人  彰化縣彰化市公所
法定代理人  丙○○
訴訟代理人  徐文宗  律師
上列當事人間請求給付工程款事件，上訴人不服台灣彰化地方法
院96年度建字第24號97年8月6日第一審判決，提起上訴，本院於
98年1月6日言詞辯論終結，判決如下：
    主  文
原判決關於駁回上訴人後開第二項之訴，並該部分假執行之聲請
，暨訴訟費用之裁判除確定部分外均廢棄。
被上訴人應再給付上訴人新台幣壹佰捌拾玖萬玖仟佰零貳元，
及自民國九十六年九月十五日起至清償日止按年息百分之五計算
之利息。
其餘上訴駁回。
第一、二審訴訟費用除確定部分外，由上訴人負擔百分之十七，
餘由被上訴人負擔。
本判決第二項於上訴人以新台幣陸拾萬仟元為被上訴人供擔
保後，得假執行；但被上訴人於假執行之執行標的物拍定、變賣
前，以新台幣壹佰捌拾玖萬玖仟佰零貳元為上訴人供擔保後，
得免為假執行。
    事實及理由
一上訴人起訴主張：兩造於民國92年7月17日訂立工程契約書（
  下稱系爭契約），約定工程總價合計新台幣（下同）2億3千6
  百萬元，由上訴人承作彰化市華陽零售市場立體停車場工程（
  下稱系爭工程）。依系爭契約第5條約定，系爭工程係按契約
  總價結算，即依契約總價計給，如因變更設計致工程項目或數
  量有增減時，就變更部分予以加減帳結算（稅捐、利潤、管理
  費等另列一式列計者，依結算總價與契約總價之比例增減之）
  。系爭工程自92年7月25日開工，已於94年7月18日竣工，並通
  過被上訴人驗收，業經被上訴人發給工程結算驗收證明書在案
  。為此，上訴人依法自得請求被上訴人給付工程款，爰依系爭
  契約之法律關係，請求被上訴人給付上訴人工程款3,001,063
  元，及自起訴狀繕本送達被上訴人之翌日起至清償日止，按年
  息百分之5計算之利息，並陳明願供擔保，請准宣告假執行等
  語。
二被上訴人辯稱：上訴人固得依系爭工程結算書於完成時向被上
  訴人請求工程款，然其中施工照片、巨大垃圾破碎機等兩工項
  ，尚未列入驗收範圍。其餘工項均係由系爭工程監造結算單位
  陳永松建築師提報第1次至第34次變動結果結算減帳，不予付
  款，爰請求駁回上訴人之訴及其假執行之聲請，並陳明如受不
  利之判決，請准供擔保而免為假執行等語。
三本件第一審對於上訴人之請求，判決部分勝訴，部分敗訴，上
  訴人就其敗訴部分聲明不服，求為廢棄，並聲明：(一)原判決關
  於駁回上訴人原審之訴及假執行之聲請，於超過2,285,942元
  之範圍，應予廢棄。(二)上開廢棄部分，被上訴人應再給付上訴
  人2,285,942元，及自96年9月15日起至清償日止，按年息百分
  之五計算之利息。(三)願供擔保，請准宣告假執行。被上訴人則
  求為判決駁回上訴。
四本件事實理由、兩造攻擊防禦方法，除本判決書記載者外，其
  餘均與第一審判決書記載相同，茲引用之。
五上訴人提起上訴主張：
  (一)本件上訴人就原判決駁回原審之訴部分，係就其中之岩棉吸
    音襯裡（金額為386,640元）及巨大垃圾破碎機（金額為1,
    899,302元）提起上訴。
  (二)有關「岩棉吸音襯裡」部分：
    陳永松建築師96年11月12日96松建師字第1115號函稱略以「
    岩棉材料費，承包廠商應可向業主請求補償部分，業主曾經
    請廠商提出採購憑證，以便核計補償費用，廠商並未提出而
    已」等語，經查被上訴人從未要求上訴人提出採購憑證。然
    上訴人業於原審提出向鈺達興業有限公司訂製鋁板天花板之
    工料合約書、價目單等，以為憑證，被上訴人訂購之岩棉材
    料費用285,138元，被上訴人自應給付。又陳永松建築師前
    揭回函另稱：「另有關承包商爭議之本項數量減少72平方公
    尺部分，係因業主需求辦理第三次變更設計致實質減少，並
    非原合約數量與圖說有差異」云云。經查系爭契約第15條第
    (三)項業已約定以總價結算方式之契約，實做數量與契約數量
    增減達百分之十以上者，其逾百分之十部分得以變更設計增
    減之，亦即增減數量未超過百分之十部分無庸辦理變更設計
    。是依系爭契約約定，該部分本無庸辦理變更設計，被上訴
    人辦理變更設計已屬違反契約約定，且未經上訴人同意，對
    上訴人不生拘束力。蓋系爭契約第十五條第(一)項固約定被上
    訴人於必要時通知上訴人變更契約，除契約另有規定外，上
    訴人均應配合遵守。然同條第(三)項既已約定增減數量不超過
    百分之十者，無庸辦理變更設計，即屬前揭第十五條第(一)項
    所稱之「契約另有規定」，上訴人並無配合辦理之義務。準
    此，被上訴人扣除72平方公尺不予計價，顯無理由，依此項
    新單價每平方公尺752元共計54,144元（75272=54,144）
    ，被上訴人仍應給付。
  (三)有關「巨大垃圾破碎機」部分：
    本件原判決駁回上訴人之請求，無非以陳永松建築師函覆內
    容具體明確，完整徵引契約及施工說明書條項及內容，自屬
    可採。再加以陳永松建築師乃兩造意定監造及結算單位，本
    於系爭契約第19條之約定，當然有權行使該條關於工程司之
    職權，諸如契約文件之解釋，兩造均同應受其拘束云云。惟
    查，陳永松建築師並非「兩造意定」之監造單位，此觀之系
    爭契約書第19條第(一)項約定：「本工程開工前，甲方（即被
    上訴人）應指派工程司，代表甲方監督乙方履行本契約各項
    約定應辦事項。如甲方委託建築師…代表甲方執行監工作業
    時，…其職權同甲方工程司」等語，即可知陳永松建築師乃
    受被上訴人所委託，代表被上訴人擔任監工作業，其非兩造
    所指定。另依前揭工程契約書第15條第4項規定，係由上訴
    人敘明更換建材之理由，並檢具比較表，於徵得被上訴人書
    面同意後，再使用或施作其他建材。亦即被上訴人如欲審核
    上訴人之請求，應在其書面同意以及上訴人施作之前為之。
    被上訴人於94年1月21日即已審查同意被上訴人使用欣誼公
    司生產之垃圾處理設備，有『彰化市公所辦理「彰化市華陽
    公有零售市場」立體停車場使用同等品（明架半明架天花板
    、垃圾處理設備）審查委員會審查記錄』可稽，上訴人已完
    成施工，並由被上訴人使用中。因此，被上訴人實不應於事
    後再要求上訴人提出任何「符合CNS中國國家標準」證明。
六被上訴人於本院辯稱：
  (一)查本件在96年10月24日審理時：法官問：「系爭工程契約所
    載工程司係指何人？」被上訴人訴代：「陳永松建築師事務
    所根據十九條第一款約定、第十九條第二款約定工程司的職
    權。」法官問被上訴人訴訟代理人指定陳永松建築師事務所
    所為系爭工程的工程司（監工或監造單位）有通知上訴人嗎
    ？被上訴人訴訟代理人：有通知。上訴人訴訟代理人：有的
    。足見本件之工程司即係陳永松建築師，何況就此指定上訴
    人並無異議，故其以陳永松非兩造所指定云云，即不足採信
    。又依兩造契約書第十九條第一項第二項之約定：「(一)本工
    程開工前，甲方（指被上訴人）應指派工程司代表甲方監督
    乙方（指上訴人）履行本契約各項約定應辦事項，如甲方委
    託建築師或工程顧問機構代表執行監工作業時除另有約定外
    ，甲方應在開工前，備函通知乙方知照，其職權同甲方工程
    司。甲方所指派代表，其對乙方指示與監督行為，其效力如
    同甲方工程司。(二)甲方工程司職權如下：１本契約文件之解
    釋。２工程設計、品質或數量變更之審核。３乙方所提施工
    計畫、施工詳圖品管計畫及預定進度表等之審核及管制。４
    工程及材料機具設備之檢（試）驗。５乙方請款之審核簽證
    。６在甲方所賦職權範圍內對乙方申請處理事項。」，又「
    當事人間所訂契約除與強行法令相反外，其契約中所表示之
    意思，法院自應依據以為判斷」最高法院19年上字第2584號
    著有判例，是原審依此而依陳永松建築師事務所之函覆為判
    決，自無違誤。
  (二)查依陳永松建築師事務所96年11月12日96松建師字第1115號
    函：「4.岩棉吸音襯裡386,640元部份，本項386,640元應不
    予計價給付，說明如下：本項〔岩棉吸音襯裡〕有關之岩棉
    材料及施工費用，因現場並無施工，于工程結算書內應扣除
    386,640元（結算書已扣除），即不應計付。至於岩棉材料
    費，（上訴人）承包廠商依契約應可向業主請求補償部份，
    業主曾經請廠商提出採購憑證，以便核計補償費用，廠商並
    未提出而已。另有關上訴人（承包商）爭議之本項數量減少
    72 平方公尺部分，係因業主需求，辦理第三次變更設計致
    實質減少（請查結算書之結算明細表，備註欄有詳細說明）
    ，並非原合約數量與圖說有差異，故應以變更設計之增減計
    算扣除72平方公尺計價之無虞。.. 8.巨大垃圾破碎機1,899
    ,302元部分：本項1,899,302元應不予計價給付，說明如下
    ：依工程合約書第十五條第四款第一項規定採用同等品時，
    所使用之品質以符合CNS中國國家標準或出產國國家標準之
    同等品使用或施作，並以不得減損其原設計使用之功能為原
    則。本項〔垃圾處理設備〕（即〔巨大垃圾破碎機〕）工項
    ，是由多項材料及設備組合製造而成，該等各項材料及設備
    大體上均有CNS標準，其工程合約之單價分析表列有該各項
    材料及設備可核對，在承包商未提出相關符合CNS標準各項
    證明之前，尚不符合工程合約書採用同等品時應出具符合CN
    S標準之規定，應不宜計價。」
七本院審理之結果：
  (一)以下之事實為兩造所不爭執：
  1.兩造於92年7月17日訂立系爭契約，由上訴人以2億3千6百萬
    元承攬系爭工程。
  2.系爭契約約定系爭工程係按契約總價結算，如因變更設計致
    工程項目或數量有增減時，就變更部分予以加減帳結算，並
    約定被上訴人於必要時通知上訴人變更契約，除契約另有規
    定外，上訴人應配合辦理，系爭工程屬總價結算方式之部分
    ，實做數量與契約數量增減達百分之十以上者，其逾百分之
    十部分得以變更設計增減之，系爭工程所使用之建材，於
    所使用之品質以符合CNS國家標準或出產國國家標準之同等
    品使用或施作，因不可抗力原因必須更換，較原標示者
    更優或對被上訴人更有利等情形之一，上訴人徵得被上訴人
    書面同意後，得以其他規格、功能及效益相同或較優者代之
    。
  3.被上訴人就系爭工程指派陳永松建築師監督上訴人履行系爭
    契約各項約定應辦事項。
  4.系爭工程之岩棉吸音襯裡原由被上訴人設計，作為鋁板天花
    板內襯裡使用，因其材質有中毒之虞，被上訴人乃指示毋庸
    施作，因而為變更設計，鋁板天花板之單價由每平方公尺
    896元變更為752元。
  5.系爭工程之巨大垃圾破碎機依契約圖說建議採用臺灣愛得力
    、水環、白北商周等三家廠商或同等品，並要求有關「外殼
    、外觀具設計及製造能力，承包商應在機器設備鄰近縣市設
    有服務中心或服務處所」，因該三家廠商未符合該要求，上
    訴人乃建議採用同等品欣誼公司生產之設備，經被上訴人於
    94年1月21日召開系爭工程使用同等品審查委員會（下稱系
    爭工程審查委員會）審查同意。
  6.系爭工程上訴人已於94年7月18日竣工，通過被上訴人驗收
    ，經被上訴人發給工程結算驗收證明書。
  7.被上訴人於驗收系爭工程時，就鋁板天花板之合約數量2309
    平方公尺，僅驗收2237平方公尺，短少72平方公尺，再因單
    價變更，致金額減少386,640元。被上訴人就上訴人所採購
    未施作之岩棉吸音襯裡，尚未支付材料款予上訴人。另就巨
    大垃圾破碎機之合約金額1,899,302元，被上訴人以上訴人
    未檢附符合CNS國家標準之出廠證明為由，未予驗收，亦未
    支付工程款予上訴人。
  (二)本件兩造爭執之重點：
  1.陳永松建築師就系爭工程所為之函覆內容能否拘束上訴人？
  2.上訴人請求被上訴人給付岩棉吸音襯裡386,640元，有無理
    由？
  3.上訴人請求被上訴人給付巨大垃圾破碎機1,899,302元，有
    無理由？
  (三)陳永松建築師係代表被上訴人監督系爭工程，其所為之函覆
    內容不能拘束上訴人：
  1.依系爭契約第19條第(1)項約定：本工程開工前，甲方（即被
    上訴人）應指派工程司，代表甲方監督乙方（即上訴人）履
    行本契約各項約定應辦事項。如甲方委託建築師或工程顧問
    機構代表甲方執行監工作業時，除另有約定外，甲方應在開
    工前，備函通知乙方知照，其職權同甲方工程司。甲方所指
    派代表，其對乙方指示與監督行為，其效力如同甲方工程司
    。則被上訴人指派陳永松建築師監督上訴人履行系爭契約各
    項約定應辦事項，陳永松建築師應係代表被上訴人監督上訴
    人施作系爭工程，上訴人對被上訴人指派監督系爭工程之建
    築師無從表示反對之意思，而被上訴人就其指派陳永松建築
    師監督系爭工程之施作，通知上訴人，係被上訴人依約所應
    為，自不能以上訴人接獲通知後未有任何異議，即認陳永松
    建築師之指定係上訴人所同意，被上訴人主張陳永松建築師
    係兩造所共同指定，自無可採。
  2.陳永松建築師就系爭工程上訴人得請領之工程款，以96年11
    月12日96松建師字第1115號函覆原審法院之詢問，陳永松建
    築師於該函表示「岩棉吸音襯裡386,640元應不予計價給付
    ，本項有關之岩棉材料及施工費用，因現場並無施工，于工
    程結算書內應扣除386,640元，即不應計付。至於岩棉材料
    費，承包廠商依契約應可向業主請求補償部分，業主曾經請
    廠商提出採購憑證，以便核計補償費用，廠商並未提出。另
    有關上訴人爭議之本項數量減少72平方公尺部分，係因業主
    要求，辦理第三次變更設計致實質減少，並非原合約數量與
    圖說有差異，故應以變更設計之增減計算扣除72平方公尺計
    價之無虞。巨大垃圾破碎機1,899,302元應不予計價給付，
    依工程合約書第15條第4項第1款規定採用同等品時，所使用
    之品質以符合CNS中國國家標準或出產國國家標準之同等品
    使用或施作，並以不得減損其原設計使用之功能為原則。本
    項工項是由多項材料之設備組合製造而成，該等各項材料及
    設備大體上均有CNS標準，其工程合約之單價分析表列有該
    各項材料及設備可核對，在承包商未提出相關符合CNS標準
    各項證明之前，尚不符合工程合約書採用同等品時應出具符
    合CNS標準之規定，應不宜計價。」等語（見原審卷(二)第
    25.26 頁），對陳永松建築師上開說明，本院認陳永松建築
    師僅係代表被上訴人監督系爭工程之施作，並非上訴人之代
    理人，故其說明自非當然有拘束上訴人之效力。
  3.陳永松建築師係被上訴人依系爭契約第19條第(1)項之約定指
    派，代表被上訴人監督上訴人履行系爭契約各項約定應辦事
    項，依同條第(2)項第1、5款之約定，陳永松有權解釋本契約
    文件及審核簽證上訴人之請款。惟陳永松建築師代表被上訴
    人監督系爭工程之施作，其對上訴人所為之指示與監督效力
    及於被上訴人，是陳永松建築師有權解釋本契約文件及審核
    簽證上訴人之請款，應係指陳永松建築師有權代表被上訴人
    解釋本契約文件及審核簽證上訴人之請款，並非陳永松建築
    師就本契約文件之解釋及上訴人請款之審核簽證，當然有拘
    束上訴人之效力。此再觀系爭契約第29條第(一)、(三)、(四)項之
    約定，上訴人對陳永松建築師契約條款之解釋不為認同時，
    得向被上訴人提出異議；上訴人對被上訴人答覆異議之內容
    不能同意接受時，得依政府採購法之規定申請調解或提出申
    訴，仍無法解決時，得採仲裁或訴訟方式處理，足見上訴人
    就陳永松建築師對本契約文件之解釋及上訴人請款之審核簽
    證，仍得表示不服，自非當然可以拘束上訴人。
  (四)上訴人請求被上訴人給付岩棉吸音襯裡386,640元，應無理
    由：
  1.上訴人此部分之請求包括兩部分，其一為數量減少72平方公
    尺，其金額為54,144元（75272＝54144），另一為岩棉材
    料費285,138元（以台中市裝潢材料商業同業公會之鑑定結
    果358,484元，依營造物價指數79.54﹪換算為285,138元）
    。
  2.系爭契約第5條第(2)項約定：按照契約總價結算，即依契約
    總價計給，如因變更設計致工程項目或數量有增減時，就變
    更部分予以加減帳結算；第15條第(3)項約定：屬總價結算方
    式之契約，凡實做數量如契約數量增減達百分之十以上者，
    其逾百分之十之部分，得以變更設計增減之，未達百分之十
    者，上訴人不得要求加價。屬實做數量結算之契約，依實際
    驗收數量核實計給之。可見系爭工程屬總價結算之部分，須
    實做數量與合約數量增減達百分之十以上，就逾百分之十部
    分，始得以變更設計增減之，就未達百分之十部分，應由兩
    造自行吸收，不得要求增減工程款；系爭工程因變更設計致
    數量有增減時，應依實際驗收數量核實計給。而鋁板天花板
    之數量，合約數量為2309平方公尺，上訴人實際施作數量為
    2237平方公尺，減少72平方公尺，該減少之數量依陳永松建
    築師96年11月12日松建師字第1115號函所示係因被上訴人要
    求，辦理第三次變更設計致實質減少，並非原合約數量與圖
    說有差異，可見係因變更設計致減少數量72平方公尺，並非
    上訴人依設計圖說施作，實際施作數量與原合約數量相差72
    平方公尺，此部分數量減少係因變更設計所致，被上訴人即
    應依實際驗收數量核實計給，被上訴人尚非因數量減少而變
    更設計，鋁板天花板數量之減少，自非屬系爭工程應按總價
    結算之部分，顯無系爭契約第15條第(3)項所示不得變更設計
    之適用，則鋁板天花板被上訴人依實際驗收數量2237平方公
    尺核實計給，尚無不當，上訴人請求給付短少數量之金額
    54,144元，應屬無據。
  3.上訴人就鋁板天花板之岩棉吸音襯裡免予施作，被上訴人因
    而為變更設計，將單價每平方公尺由896元調降為752元，被
    上訴人於驗收鋁板天花板時依變更設計後之單價752元計價
    ，尚無不當。至上訴人於被上訴人通知免予施作岩棉吸音襯
    裡之前所採購之岩棉吸音襯裡，依系爭契約第15條第(1)項所
    約定「被上訴人於接受上訴人所提出須變更之事項前即請求
    上訴人先行施作，其後未依原通知辦理契約變更，應補償廠
    商所增加之必要費用」，被上訴人自應予上訴人補償。就此
    部分岩棉吸音襯裡材料費之補償，陳永松建築師96年11月12
    日松建師字第1115號函認為「岩棉材料費，承包廠商依契約
    應可向業主請求補償，業主曾經請廠商提出採購憑證，以便
    核計補償費用，廠商並未提出」，另被上訴人於94年10月19
    日召開系爭工程結算協調會議，會中通過「請廠商速提出玻
    纖棉材料退貨憑證送工程監造單位，依退貨金額減帳」之決
    議，此有該工程結算協調會議紀錄表在卷可憑（附原審卷(二)
    第153頁），自應堪認被上訴人從未拒絕補償上訴人岩棉吸
    音襯裡材料費，僅係要求上訴人應提出岩棉吸音襯裡之採購
    憑證交由陳永松建築師審核，以便核計補償費用。惟上訴人
    並未向被上訴人或陳永松建築師提出岩棉吸音襯裡之採購憑
    證請求被上訴人補償岩棉吸音襯裡之材料費，上訴人係於提
    起本件訴訟之後，始於96年12月25日提出其向鈺達興業有限
    公司訂製包括岩棉吸音襯裡在內之鋁板天花板的工料合約書
    、價目單（附原審卷(二)第46至49頁），主張其有岩棉吸音襯
    裡之材料費支出，再於本院主張其所支出岩棉吸音襯裡之材
    料費為285,138元。而依系爭契約第19條第(2)項第5款之約定
    。上訴人之請款應經陳永松建築師之審核簽證，及同條第(3)
    項之約定，上訴人依系爭契約提送被上訴人一切之請款事項
    ，均須送經陳永松建築師在7日內核轉，足見上訴人請求被
    上訴人補償岩棉吸音襯裡之材料費，應先送請陳永松建築師
    審核簽證，被上訴人始得據予撥款，在未先送請陳永松建築
    師審核簽證之前，上訴人應不得逕行請求被上訴人補償。本
    件上訴人請求被上訴人給付岩棉吸音襯裡之材料費部分，並
    不符系爭契約所定之請款手續，於上訴人補正之前，其此部
    分之請求即不能准許。
  (五)上訴人請求被上訴人給付巨大垃圾破碎機1,899,302元，應
    有理由：
  1.系爭工程之巨大垃圾破碎機依契約圖說建議應採用臺灣愛得
    力、水環、白北商周等三家廠商或同等品，並要求有關「外
    殼、外觀具設計及製造能力，承包商應在機器設備鄰近縣市
    設有服務中心或服務處所」，因該三家廠商未符合該要求，
    上訴人乃建議採用同等品欣誼公司生產之設備，經被上訴人
    於94年1月21日召開系爭工程審查委員會審查同意，此有該
    審查委員會審查紀錄附卷足稽（附原審卷(一)第202至208頁）
    。又系爭工程上訴人已於94年7月18日竣工，通過被上訴人
    驗收，經被上訴人發給工程結算驗收證明書，而就巨大垃圾
    破碎機之合約金額1,899,302元，被上訴人以上訴人未檢附
    符合CNS國家標準之出廠證明為由，拒絕驗收，亦未支付工
    程款予上訴人。
  2.依系爭契約第15條第(4)項之約定，系爭工程所使用之建材，
    於所使用之品質以符合CNS國家標準或出產國國家標準之
    同等品使用或施作，因不可抗力原因必須更換，較原標
    示者更優或對被上訴人更有利等情形之一，上訴人徵得被上
    訴人書面同意後，得以其他規格、功能及效益相同或較優者
    代之。則系爭工程所使用建材之更換，使用符合CNS國家標
    準或出產國國家標準之同等品，僅係三種得更換建材之情形
    之一，於有「因不可抗力原因必須更換」，及「較原標示者
    更優或對被上訴人更有利」之情形，上訴人依系爭契約第15
    條第(4)項第2、3款之約定，亦得於徵得被上訴人之書面同意
    後，以其他規格、功能及效益相同或較優之產品更換，並非
    必須使用符合CNS國家標準或出產國國家標準之同等品，始
    得更換建材，上訴人以因不可抗力原因必須更換建材為由，
    於徵得被上訴人書面同意，即得以其他同等品更換使用，自
    無須再依系爭契約第15條第(4)項第1款之約定，檢附符合CNS
    國家標準之出廠證明。查系爭工程之契約圖說建議採用之臺
    灣愛得力、水環、白北商周等三家廠商之設備不符契約規範
    所要求之標準，上訴人自必須以其他廠商之同等品設備更換
    ，該建材更換之原因對上訴人而言，即屬不可抗力所致，上
    訴人亦係以該不可抗力之事由徵得被上訴人書面同意以欣誼
    公司同等品設備更換，上訴人更換巨大垃圾破碎機之建材顯
    與系爭契約第15條第(4)項第1款所定使用之品質以符合CNS國
    家標準或出產國國家標準之同等品使用或施作無關，被上訴
    人自不得於上訴人以不可抗力原因必須更換建材為由，申請
    使用欣誼公司同等品之設備，經系爭工程審查委員會審查同
    意後，再要求上訴人應檢附符合CNS國家標準之出廠證明。
  3.上訴人於被上訴人拒絕驗收其所施作之巨大垃圾破碎機後，
    要求被上訴人辦理該部分之驗收，經被上訴人於94年12月20
    日召開系爭工程結算驗收協調會，會中達成就「垃圾處理機
    設備」請廠商提出三家建議廠牌當時無法符合適用之資料及
    同等品使用廠牌明細等資料以利驗收，及請被上訴人政風室
    主任查明「垃圾處理機設備」價格是否原設計三家廠商較貴
    ，而同等品那一家廠牌較低等結論，此有卷附之該協調會會
    議記錄可憑（附原審卷(一)第199至201頁）。但契約圖說所建
    議採用之三家廠商設備不符合約定無法使用，及宜使用欣誼
    公司同等品之設備，業據上訴人提出相關資料經被上訴人系
    爭工程審查委員會審查同意，被上訴人自不能再要求上訴人
    提出相關資料；另被上訴人無法提出原建議三家廠商垃圾處
    理機設備之價格高於欣誼公司產品之證明，再參酌上訴人於
    系爭工程審查委員會94年1月21日審查會時表示「欣誼公司
    對上訴人之報價單高於契約單價，超出部分上訴人自行吸收
    」等語（見原審卷(一)第207頁），顯見上訴人所採用之欣誼
    公司垃圾處理機設備並未低於原建議三家廠商之價格，欣誼
    公司之垃圾處理機設備自屬同等品，被上訴人即無拒絕驗收
    之正當理由存在。
  4.按當事人預期不確定事實之發生，以該事實發生時為債務之
    清償期者，應認該事實之發生時或其發生已不能時，為清償
    期屆至之時。此項清償期之約定，與民法第99條第1、2項所
    定附條件之法律行為，於條件成就時，其法律行為發生效力
    或失其效力之情形，尚有不同。本件系爭契約第16條第(1)項
    第3款約定，系爭工程之尾款應於全部工程完工經正式驗收
    合格後給付，乃係以驗收合格之不確定事實之發生，為既存
    債務之清償期，非以之為債務發生之停止條件。又當事人預
    期不確定事實，以該事實發生時為債務之清償期者，倘債務
    人以不正當行為阻止該事實之發生，應可類推適用民法第10
    1條第1項「因條件成就而受不利益之當事人，如以不正當行
    為阻其條件之成就者，視為條件已成就。」之規定，視為清
    償期已屆至（參照最高法院93年度台上字第1600號判決意旨
    ）。查上訴人就系爭工程之巨大垃圾破碎機更換為欣誼公司
    之產品，應符合系爭契約之約定，被上訴人不得要求上訴人
    檢附符合CNS國家標準之出廠證明，被上訴人就上訴人所施
    作之巨大垃圾破碎機自應予以驗收合格，被上訴人拒絕驗收
    ，經上訴人再要求被上訴人辦理該部分之驗收，被上訴人於
    94年12月20日召開系爭工程結算驗收協調會，會中達成被上
    訴人應儘速辦理驗收之結論（見原審卷(一)第199至201頁），
    被上訴人於該協調會召開之後仍拒不驗收上訴人所施作之巨
    大垃圾破碎機，顯係故意以不作為阻止驗收合格之事實發生
    ，依前揭說明，自應視為被上訴人已驗收合格，被上訴人給
    付巨大垃圾破碎機1,899,302元之清償期應已屆至。從而，
    上訴人此部分之請求，自無不合。
  (八)綜上所述，上訴人請求被上訴人給付巨大垃圾破碎機1,899,
    302元及岩棉吸音襯裡386,640元，暨自起訴狀繕本送達翌日
    （即96年9月15日）起算之法定遲延利息，就巨大垃圾破碎
    機1,899,302元及利息部分，上訴人之請求，尚無不合，應
    予准許，就岩棉吸音襯裡386,640元及利息部分，上訴人之
    請求，洵屬無據，不應准許。原審為上訴人敗訴之判決，駁
    回上訴人之請求及假執行之聲請，上訴意旨指摘原判決不當
    ，求予廢棄改判，對上開應准許部分，原判決應有未當，此
    部分之上訴為有理由，爰由本院改判如主文第二項所示，至
    其餘部分，原判決核無違誤，此部分之上訴為無理由，應予
    駁回。又本判決上訴人勝訴部分，兩造陳明願供擔保聲請宣
    告假執行及免為假執行，經核均無不合，爰酌定相當擔保金
    額予以宣告。兩造其餘攻擊防禦方法，均不影響本判決之結
    果，故不逐一論述，併予敘明。
八據上論結，本件上訴為部分有理由，部分無理由，依民事訴訟
  法第449條第1項、第450條、第79條、第463條、第390條第2項
  、第392條，判決如主文。
中    華    民    國    98    年    1     月    20    日
                  民事第四庭    審判長法  官  陳蘇宗
                                      法  官  李寶堂
                                      法  官  黃永祥
以上正本係照原本作成。
被上訴人得上訴，上訴人不得上訴。
如對本判決上訴，須於收受判決送達後二十日內向本院提出上訴
書狀，其未表明上訴理由者，應於提出上訴後二十日內向本院提
出上訴理由書（須按他造人數附具繕本）。
上訴時應提出委任律師為訴訟代理人之委任狀。具有民事訴訟法
第四百六十六條之一第一項但書或第二項之情形為訴訟代理人者
，另應附具律師及格證書及釋明委任人與受任人有該條項所定關
係之釋明文書影本。
                                      書記官  陳信和
中    華    民    國    98    年    1     月    20    日
                                                      Ｅ


司法院資訊處製作；財團法人民間司法改革基金會備份。
